最高法院刑事判決　　　　　　九十四年度台上字第一八一九號
　　上　訴　人
　　即 自訴 人　丙○○○
　　　　　　　　　　　　　80.
　　上　訴　人
　　即　被　告　甲○○○
　　選任辯護人　薛博允律師
　　被　　　告　乙 ○ ○
　　　　　　　　　　　　　巷1.
上列上訴人等因自訴人丙○○○自訴被告等誣告案件，不服台灣
高等法院中華民國九十一年六月十三日第二審判決（九十年度上
訴字第三九一六號，自訴案號：台灣台北地方法院八十九年度自
字第一三六號），提起上訴，本院判決如下：
    主  文
原判決關於甲○○○部分撤銷，發回台灣高等法院。
其他上訴駁回。
    理  由
甲、關於甲○○○撤銷發回部分
一本件原判決維持第一審論處上訴人即被告甲○○○共同意圖他
人受刑事處分，向該管公務員誣告罪刑（有期徒刑八月，緩刑三
年），固非無見。
二惟查：(一)、按刑法第一百六十九條第一項誣告罪之成立，以犯
人明知所訴虛偽為構成要件。原判決於理由一之(一)內雖載敘：以
上訴人丙○○○及甲○○○間民事遷讓房屋及第三人異議之訴事
件，包括台灣高等法院八十四年度上字第一七五號、台灣台北地
方法院八十六年度訴字第一八五一號、本院八十九年度台上字第
二六二二號判決，認定上訴人甲○○○所辯於民國（下同）六十
五年五月六日由其夫翁崇山向陳連寶購買之新店市○○街第一０
八號房屋包含同市○○街一０二巷三號及五號範圍等語，顯與實
情不符（原判決第五頁倒數第十行以下）。但查上訴人丙○○○
與甲○○○間之第三人異議之訴，係經本院八十九年度台上字第
二六二二號判決後，始行確定，而上開判決之裁判日期為八十九
年十一月二十三日。可見甲○○○於八十八年六月二十四日向台
灣台北地方法院檢察署提起告訴之時，其與丙○○○間之民事糾
紛尚未確定，得否遽認其為明知所訴係為虛構，已非無疑，自仍
有待再詳加審究查明。(二)、又原判決理由一之(二)復以：「查坐落
台北縣新店市○○街一０二巷五號之門牌係於六十九年間即行編
訂之事實，此據被告乙○○及上訴人丙○○○於本院調查、審理
時供述在卷，並有台北縣新店市戶政事務所八十八年一月十四日
（八八）新店戶字第００三三八號函在卷可稽（見第一審卷(一)第
一六三頁），而查上訴人丙○○○係於七十七年十一月十九日及
同年十二月二十日分別向楊吉江及陳連寶購買系爭房屋」。資作
認定上訴人丙○○○購買系爭房屋時，該坐落台北縣新店市○○
街一０二巷五號之門牌顯即已編訂，並非由上訴人丙○○○申請
該管戶政事務所整編而來（見原判決第六頁第四行以下），故上
訴人甲○○○對其提起告訴，構成誣告行為之論斷依據。惟查依
原判決事實欄之記載，上訴人甲○○○所告訴之犯罪事實為：丙
○○○於七十八年七月二十八日向台北縣新店市戶政事務所申請
門牌整編證明時，係以偽造之切結書、內容載有「新店市○○街
一０二巷三號及五號房屋，是日據時代所蓋，原新店鎮○○路三
四六號，五十九年整編為光明街一０六巷一之一號，復於六十九
年整編訂為新店市○○街一０二巷五號」等文字，致台北縣新店
市戶政事務所照准給予證明，使丙○○○得於七十九年五月十日
更改門牌為台北縣新店市○○街一０二巷三號及五號，並將所有
權變更為楊吉江、陳連寶共有，更於七十九年十二月間申請更改
上開房屋面積為七十二‧六九平方公尺，而誣指丙○○○涉犯使
公務員登載不實之罪嫌……（見原判決第二頁倒數第四行以下）
。可見上訴人甲○○○告訴之內容並非丙○○○有在六十九年間
申請編訂「新店市○○街一０二巷五號」門牌之行為，而係在七
十八年七、八月間，丙○○○立切結書，請求新店市戶政事務所
判定新店市○○街一０二巷五號係從光明街一０六巷一之一號調
整分編而來，並經新店市戶政事務所核其所請之行為至明（見第
一審卷(一)第一００頁、第一０二頁、第一四三頁）。又依卷附台
北縣新店市戶政事務所八十八年一月十四日（八八）新店戶字第
００三三八號函之主旨二記載：「經查本所並無直接資料可以證
明現本市○○街一０二巷五號門牌係由原光明街一０六巷一之一
號整編而來」（見第一審卷(一)第一０三頁）。顯然上訴人甲○○
○懷疑新店市戶政事務所於七十八年八月間確認新店市○○街一
０二巷五號係從光明街一０六巷一之一號調整分編而來，係因上
訴人丙○○○開立切結書之行為所導致，縱不能證明其訴事實為
真實，是否即具有誣告之故意，仍非無研求之餘地。況稽之上訴
人丙○○○反訴被告乙○○誣告之案件，台灣高等法院九十年度
上更(一)字第三六九號卷第一八三至一八四頁中，新店市戶政事務
所內部簽呈有謂：「經查新店市○○街一０二巷五號房屋於六十
九年八月十一日行政區域調整時編訂，惟是否由原先光明街一０
六巷一之一號分別整編而來，本所並無資料記載，亦無他方可稽
，另申請人信誓旦旦，又書切結證明該光明街一０二巷五號乃由
一０六巷一之一號調整而來，故擬依憑切結書開是項證明」。益
顯上訴人甲○○○是否明知為虛構之事項而提出告訴，本即有誣
告之故意，仍有疑竇，自有再詳究審認明白之必要。原審此部分
未究明前，即行判決，尚嫌速斷，並不足以昭折服。上訴意旨執
此指摘原判決此部分不當，非無理由。應認原判決關於甲○○○
部分有撤銷發回更審之原因。
乙、關於被告乙○○駁回部分
按刑事訴訟法第三百七十七條規定，上訴於第三審法院，非以判
決違背法令為理由，不得為之。是提起第三審上訴，應以原判決
違背法令為理由，係屬法定要件。如果上訴理由狀並未依據卷內
訴訟資料，具體指摘原判決不適用何種法則或如何適用不當，或
所指摘原判決違法情事，顯與法律規定得為第三審上訴理由之違
法情形，不相適合時，均應認其上訴為違背法律上之程式，予以
駁回。本部分上訴人丙○○○上訴意旨稱：本案係以被告乙○○
明知新店市○○路一０二巷五號門牌所屬之房屋確為上訴人丙○
○○所有，而硬誣指丙○○○意圖吞取被告乙○○家人所有之坐
落台北縣新店市○○○段七張小段三六二－三二號地號土地，乃
針對被告乙○○八十八年間向台灣台北地方法院檢察署告發之誣
告行為，與上訴人丙○○○於台灣台北地方法院八十七年度自字
第三０四號案中，係以被告乙○○明知丙○○○無偽造切結書申
請門牌整編證明，竟仍提起訴訟為由，反訴乙○○誣告並非屬同
一案件，且台灣台北地方法院八十七年度自字第三０四號案件歷
審之判決及理由均未包括乙○○八十八年間之誣告告發行為。原
審就此部分並未審究釐清詳加說明，不無判決理由不備之違法云
云。
惟查本件原判決以上訴人丙○○○於八十九年一月二十九日就被
告乙○○曾向台灣台北地方法院檢察署告訴丙○○○偽造切結書
，向戶政事務所辦理變更門牌號碼，經檢察官偵查後，認上訴人
丙○○○犯罪嫌疑不足而為不起訴處分，而涉犯誣告之罪，再具
狀向台灣台北地方法院提出被告乙○○涉犯誣告之自訴等情，經
審理結果，認上訴人丙○○○對被告乙○○提出之本件誣告自訴
，與其於台灣台北地方法院八十七年度自字第三０四號案件中，
對被告乙○○所提之反訴誣告案件，為屬同一案件，因而維持第
一審諭知乙○○部分自訴不受理之判決，駁回上訴人丙○○○此
部分在第二審之上訴。已敘明：(一)、按已經提起自訴之案件，在
同一法院重行起訴者，應諭知不受理之判決，此項規定於自訴程
序亦準用之，刑事訴訟法第三百零三條第二款及第三百四十三條
分別定有明文。又前開所稱已提起自訴之案件，在同一法院重行
起訴者，係指所訴兩案為同一被告，其被訴之犯罪事實亦屬同一
者而言。(二)、查本件上訴人丙○○○於台灣台北地方法院受理八
十七年度自字第三０四號由被告乙○○自訴其涉犯偽造文書乙案
，即曾於八十七年七月十三日該案審理中，認「被告乙○○為阻
擾強制執行遷讓房屋案件，明知反訴人（即本案自訴人丙○○○
）並無以偽造之切結書，申請門牌整編證明，竟仍提起此訴訟」
為由，而反訴被告乙○○誣告。足見上訴人丙○○○顯係就同一
誣告案件事實，於前訴尚在法院繫屬中，復向第一審法院提起本
件自訴，第一審法院依刑事訴訟法第三百零三條第二款及第三百
四十三條規定，就其對被告乙○○提起本件誣告自訴，諭知不受
理判決，經核並無不合等理由綦詳，其採證運用與卷內證據資料
並無不合，亦與證據法則尚無違背，即不容任意指摘有判決理由
不備之違法。再者，稽之被告乙○○於台灣台北地方法院提起八
十七年度自字第三０四號案件，自訴上訴人丙○○○偽造文書及
使公務員登載不實，丙○○○反訴其誣告部分，業經本院九十四
年度台上字第二八九號判決駁回反訴人即本件上訴人丙○○○之
上訴確定在案。又被告乙○○於提起自訴後，復向台灣台北地方
法院檢察署就丙○○○偽造文書及使公務員登載不實部分，再行
提起告訴，台灣台北地方法院檢察署檢察官疏未依刑事訴訟法第
三百二十三條之規定停止偵查，並將案件移送法院，卻反而另作
成八十八年度偵字第一四三九九號不起訴處分書（見第一審卷(一)
第三三頁），於法固有所未合。惟查本案既屬上訴人丙○○○針
對被告乙○○於台灣台北地方法院檢察署另行告訴部分，再度自
訴被告乙○○誣告，核與其於台灣台北地方法院八十七年度自字
第三０四號案件中所提之反訴乃係屬於同一案件，有如上述。上
訴人丙○○○此部分上訴意旨所陳，或為原判決已說明事項，或
徒憑己見重為事實問題之爭辯，均核與法律規定得為第三審上訴
理由之違法情形，不相適合。此部分其上訴違背法令上之程式，
應予駁回。
據上論結，應依刑事訴訟法第三百九十五條前段、第三百九十七
條、第四百零一條，判決如主文。
中　　華　　民　　國　九十四　年　　四　　月   十四   日
                      最高法院刑事第八庭
                          審判長法官  呂　潮　澤
                                法官  吳　昆　仁
                                法官  孫　增　同
                                法官  吳　昭　瑩
                                法官  趙　文　淵
      本件正本證明與原本無異
                                      書  記  官
中　　華　　民　　國　九十四　年　　四　　月  二十一  日
                                                  ｍ
